【裁判字號】    95,上更(二),735
【裁判日期】    951219
【裁判案由】    偽造文書
【裁判全文】
臺灣高等法院刑事判決             95年度上更(二)字第735號
上  訴  人  甲○○
即  被  告
上列上訴人因偽造文書案件，不服臺灣臺北地方法院89年度訴字
第24號，中華民國89年12月11日第一審判決（起訴案號：臺灣臺
北地方法院檢察署89年度偵字第9708號），提起上訴，經判決後
，由最高法院第二次發回更審，本院判決如下：
    主  文
原判決撤銷。
甲○○共同連續明知為不實之事項，而使公務員登載於職務上所
掌之公文書，足以生損害於公眾及他人，處有期徒刑陸月，如易
科罰金，以銀元佰元即新台幣玖佰元折算壹日。
    事  實
一、緣乙○○於民國（下同）85年6月間向華信商業銀行股份有
    限公司（先更名為建華銀行，再變更為永豐銀行，以下仍稱
    華信銀行）申請貸款新台幣（下同）七千萬元，並以其所有
    位於台北市○○○路○段135號及其母李金環所有位於台北市
    ○○○路4段137號之土地及一樓房屋於85年7月16日設定最
    高限額八千四百萬元之抵押（下稱135號、137號房地），嗣
    乙○○於86年9月間起即未依約繳交本息，經催討亦無結果
    ，華信銀行遂於85年12月間向臺灣臺北地方法院民事庭聲請
    拍賣抵押物，經該院以86年度拍字第2589號裁定准許在案；
    甲○○係巨聖餐飲實業有限公司（下稱巨聖公司）之負責人
    ，與其前夫黃琮耿（乙○○之兄，未據檢察官起訴）共同經
    營餐飲業，甲○○與黃琮耿基於共同犯意聯絡均明知與丙○○（係乙○○、黃琮耿之父，檢察官起訴書誤載為乙○○）
    及李金環間就台北市○○○路○段137號1樓及部分135號（檢
    察官起訴書僅記載135號1樓，依據刑事訴訟法第267條規定
    ，起訴範圍應予以擴張）之房屋及上開房屋所座落之土地間
    ，並無於85年7月1日起至100年6月30日止之租賃關係存在，
    黃琮耿持書面契約向有犯意聯絡之丙○○（父）、李金環（
    母）請二人簽立不實內容租賃契約（歷次租約見附表，本次
    租約係附表編號五），並基於使公務員登載不實之共同概括
    犯意，(一)、由甲○○於87年3月16日臺灣臺北地方法院民事
    執行處查封時，向臺灣臺北地方法院執行書記官陳述所拍賣
    之抵押物（137號1樓）有不實之租約（附表編號五），而使
    執行書記官登載於查封筆錄內。(二)、又先後於87年4月16日
    （原審卷第126頁）、88年2月24日（偵查卷第51頁）以巨聖
    公司負責人名義，即於華信銀行於臺灣臺北地方法院上開拍
    賣裁定後，聲請該院民事執行處，拍賣抵押物之強制執行期
    間，該院對債務人乙○○、李金環所提供前開房地拍賣執行
    之案件中，陳報前開（附表編號五）偽造不實之租賃契約，
    使該院民事執行處之書記官將附表編號五偽造不實租約登載
    於其所制作之拍賣公告中，因附表編號五偽造不實租約之登
    載，而足以生損害法院拍賣公告之真實性，及造成拍賣物無
    法點交降低抵押物價值之事實，亦足以生損害於華信銀行。
二、案經華信銀行訴由臺灣臺北地方法院檢察署檢察官偵查起訴
    。
    理  由
一、上訴人即被告甲○○經合法傳喚雖未到庭，其於在此之前坦
    承在上揭時地於查封筆錄及向臺灣臺北地方法院院民事執行
    處聲報租約等事實，惟否認陳報租約係虛偽不實，而有使公
    務員登載不實犯行，辯稱略以：「台北市○○○路○段137號
    1 樓及部分135號租期自85年7月1日至100年6月30日止之租
    約（附表編號五），係其於85年6月底授權前夫黃琮耿與丙○○、李金環所簽立，華信銀行所提出證五聲明書及同紙租
    賃契約書（附表編號二）均是假造，聲明書、租約上之巨聖
    公司及其本人之章是由乙○○所保管，當時乙○○說章已遺
    失」，「係為經營餐飲業方向婆婆承租台北市○○○路○段
    137 號1樓及部分135號之房地，原判決附表編號五之租約確
    實是真的，巨聖公司確自85年7月1日起承租該房屋，租期至
    100 年6月30日，且亦有以支票或現金按月繳付租金，而公
    司大小章確實交給乙○○保管，當時乙○○稱公司大小章已
    不見，已經申請變更印鑑，亦有登報作廢，如原判決附表編
    號五之租約係事後偽造，何能以多年前已遺失之印文蓋用其
    上，此即可證該租約並非虛偽」等語。其歷次之辯護意旨略
    以：「被告經營巨聖公司係於85年4月20日申請設立，而137
    號前租承租人為經營柏青哥小鋼球之業者，於85年4月停業
    ，然實際上該137號及135號一樓之實際所有權人皆為丙○○
    ，僅分別以乙○○（子）、李金環（妻）之名義登記，故被
    告設立公司之初，即委由其前夫黃琮耿透過李金環與丙○○
    以公司設立地址及租賃營業等相關事宜，並由黃琮耿代理巨
    聖公司於85年6月30日與李金環簽立上開租約（附表編號五
    ），簽約後黃琮耿便委請禾亞圖設計公司於同年7月17日起
    於前址137號進行裝潢，巨聖公司之大小章於85年7月間起即
    交由乙○○，由其代為開立票據以支應公司應付款，嗣85年
    9月、10月間乙○○竟稱遺失，無法提出交還，查告證五之
    聲明書應係乙○○勾結華信銀行超額借款後又無法清償時所
    偽造出具者，再由台北市國稅局85年綜合所得稅核定通知書
    可知乙○○就涉案房屋之租賃所得為每月十萬元，此與上開
    租賃契約（附表編號五）之租金相符而與告證五之租約嚴重
    不符。另丙○○年已71歲，且近年記憶衰退至為嚴重，對於
    所問之問題往往不解其意且語多混淆，且85年6月24日至同
    年8月5日丙○○係在台北市立仁愛醫院住院，其於庭訊證稱
    同年六月所簽之租約地點係在家中，顯係屬誤記」云云。惟
    查：
(一)、按除法律另有規定外，實施刑事訴訟程序之公務員因違背法
    定程序取得之證據，其有無證據能力之認定，應審酌人權保
    障及公共利益之均衡維護，刑事訴訟法第158條之4定有明文
    。本件檢察官所提出之非供述證據，均無違反法定程序而取
    得之情形，依刑事訴訟法第158條之4反面規定，自有證據能
    力。被告主張巨聖公司之大小章曾遺失，故乙○○所陳報之
    陳報租賃契約狀、租賃契約書是假的，無證據能力，告證五
    聲明書亦無證據能力、乙○○於壽司霸公司所立之租約也沒
    有證據能力云云，尚非可採。而本件認定事實所引用之本件
    卷內所有卷證資料（包含人證與文書證據、物證等證據），
    並無證據證明係公務員違背法定程序所取得，又本件被告以
    外之人於審判外之陳述，亦無刑事訴訟法第159條之1至之3
    所規定之不得作為證據之情形，且卷內之文書證據，亦無刑
    事訴訟法第159條之4之顯有不可信之情況與不得作為證據之
    情形，則依刑事訴訟法第159條至159條之5之規定，本件認
    定事實所引用之本件卷證所有證據（包含人證與文書證據、
    物證等證據），均認為有證據能力，合先敘明。
(二)、被告上揭使公務員登載不實犯行，業經告訴代理人黃壤生指
    述綦詳，並有其所提出之不動產鑑定報告書、黃奎發、李金
    環85年7月13日出具擔保物使用現況切結書各一份、黃奎發
    與壽司霸企業有限公司所立之租約（附表編號一）、聲明書
    、黃奎發87年2月22日之通知書、李金環與巨聖餐飲實業有
    限公司所立之租約（附表編號二）、聲明書（偵卷第11至36
    頁），台北市松山地政事務所他項權利證明書、抵押權設定
    契約書、土地登記謄本、臺灣臺北地方法院86年度拍字第25
    89號裁定、87年3月2日民事執行處通知書、臺灣臺北地方法
    院拍賣公告、查封筆錄、陳報租賃契約狀、房屋租賃契約書
    （附表編號四、五）、承認書兼同意書（乙○○承認135號
    一樓之房地係其父丙○○信託登記於其名下）、巨聖公司大
    小印使用於租賃契約（附表編號五）及告證五聲明書之投影
    對照（原審卷一第88至141頁、第167至169頁）在卷可按。
    且告訴人陳明於85年6月18日鑑價時，系爭房屋並無出租使
    用之狀態，亦有鑑價報告、照片等為證。
(三)、本件被告係於87年3月16日臺灣臺北地方法院民事執行處86
    年度拍字第2589號案件執行查封時，向臺灣臺北地方法院執
    行書記官陳述所拍賣之抵押物有前開租約，使執行書記官登
    載於查封筆錄內，復於87年4月16日以巨聖公司負責人名義
    ，陳報原判決附表編號五之租賃契約（原審卷第126頁），
    使臺灣臺北地方法院民事執行處之書記官將該租約登載於其
    所制作之拍賣公告中，又於88年2月24日（偵查卷第51頁）
    再次具狀陳報提出之事實，業據被告於原審供述綦詳，且有
    被告於87年4月16日陳報原判決附表編號五之租賃契約在卷
    可稽（原審卷第126頁至第129頁），堪信為真實，故公訴意
    旨稱被告係於88年（起訴書誤載87年）2月24日方具狀提出
    租賃契約云云，顯有誤解。依上開被告二度所提出租賃契約
    書之記載，本件之出租人係李金環、乙○○二人，租賃標的
    物之範圍係台北市○○○路○段137號1樓及部分135號，故公
    訴意旨稱被告係與乙○○一人書立台北市○○○路○段135
    號部分之租賃契約云云，亦與事實不符。
(四)、系爭台北市○○○路○段135、137號房屋分係乙○○、李金
    環所有，其於本案歷次出租之範圍、承租人、出租簽約人、
    租賃期間、簽約時間、租金（每月租金及押租金）等情，業
    經原審法院整理如附表所示。由附表編號一至五所示之歷次
    租約，可見乙○○所有之135號房地其出租之簽約時間分別
    有85年8月2日、86年1月18日、87年2月10日、85年6月30日
    等次；而李金環所有之137號房地出租之簽約時間亦有85年8
    月2日、85年9月1日、86年1月18日、85年6月30日等次。其
    中有關本件被告之部分即承租人為巨聖公司之部分，即原判
    決附表編號二、四、五所示者，其中編號二、五所示之二租
    約在租賃期間及承租範圍上均有重覆之情形（租期重覆85
    年9月1日至86年8月31日、承租範圍重覆部分為137號1樓）
    ，足見該二份租約中必有一者為虛偽。
(五)、乙○○於85年6月間向華信銀行申請貸款七千萬元，並以其
    所有位於台北市○○○路○段135號及其母李金環所有位於台
    北市○○○路○段137號之土地及一樓房屋於85年7月16日設
    定最高限額八千四百萬元之抵押權，乙○○、李金環並於抵
    押權設定前7月13日均向華信銀行提出該135號、137號房地
    無出租事實之擔保物使用現況切結書，且華信銀行於同年6
    月18日鑑價報告及照片亦無任何使用出租狀態，原審法院就
    該二筆房地出租情形，將歷次租約整理編號如附表，核之附
    表編號一至五歷次租約，可知乙○○所有之135號房地其出
    租之簽約時間係在85年8月2日、86年1月18日二次，承租人
    均係壽司霸公司之陳津秋，租賃物使用範圍均為135號1樓、
    及137號辦公室一間，而李金環所有之137號房地出租之簽約
    時間係在85年9月1日，承租人為巨聖公司甲○○，附表編號
    一至三之租約有下列共同特色，即均無丙○○以所有權人出
    面為出租人，均係在設定抵押權日之後，不得對抗告訴人，
    而附表編號五之租賃契約，確係由丙○○、李金環出面與巨
    聖公司被告甲○○所簽立，簽約日期確是85年6月30日，依
    上開三紙契約（附表編號一至三）之共同特性，核與乙○○
    與丙○○於87年3月16日所簽「承認書及同意書」（原審卷
    一第122頁）中內容：「丙○○與其子乙○○雙方協商後，
    特由乙○○『承認』台北市○○○路○段135號1樓之建物及
    其基地係由父親丙○○信託登記在其名下」及乙○○所發給
    華信銀行之信函中亦稱：「135號的左半邊原由本人出租與
    壽司霸企業有限公司，原定租約至87年2月9日終止，本人因
    家人反對出售，決定將135號自行出售以清償本人於貴行之
    負債與所有欠息，怎知當本人於2月11日前往該店面時，竟
    發現已有多名工人入內進行施工，玻璃上並貼有『艾倫私房
    菜於26日擴大營業』等語」，核與附表編號四，被告所不否
    認真實之租賃契約觀之，該約係由丙○○以其名義，為出租
    人，出租原登記為乙○○所有之135號房地，可見在87年2
    月前135號房地應僅由乙○○所使用出租，丙○○並無過問
    之情，而附表編號五之租賃契約卻是由丙○○為出租人（簽
    名處立契約人），依上分析該附表編號五之租賃契約應係於
    87年2月以後所簽立，並非於85年6月30日簽立。
(六)、而從附表編號二及編號五之出租不動產範圍及期間比較，可
    知二紙契約在租賃期間及使用範圍均有重覆（租期重覆85年
    9 月1日至86年8月31日、範圍重覆137號），足見二紙租約
    中必有一紙為虛偽者。查證人李金環、丙○○二人於原審對
    簽約情形，李金環證稱：「（南京東路137號是否登記在你
    的名下？在偵查中的證述是否實在？提示並告以要旨）實在
    ，南京東路137號是登記在我名下，當時是黃宗耿拿給我簽
    的，簽的時間是85年6月30日，當時只有我一個人在場。租
    賃期間，我告訴我兒子，可以寫愈久愈好，當時簽的時間是
    自85年6月30日起至100年，一個月租金十五萬元，我當時只
    有簽一份契約，拿現金保證金一佰萬元給我。當時簽約時，
    黃琮耿有說為了以後其他兄弟起爭執，所以拿到醫院給丙○○簽」等語，丙○○證稱：「（南京東路135號及137號房子
    是你所有？）是的，我將該屋租給壽司霸，我兒子黃琮耿說
    要作餐廳，在85年6月間，我將135號部分及137號租給黃琮
    耿，當時是用巨聖公司及甲○○的名義，租五年換一次約，
    詳細的租期不記得了，租金十多萬元，有拿租金，兩、三個
    月付一次，租金不記得了，簽約地點在我家，是黃琮耿帶著
    一位女代書來我家給我簽的，我以上所言實在」等語（原審
    89年6月13日筆錄），二人對於簽約時間及該契約租期記憶
    特別明確，而其他在租金、簽約地點、在場簽約人均相互矛
    盾而有不同，已悖常理，且附表編號二租約係於137號房地
    設定抵押後簽立，故應依與華信銀行約定，向該銀行申報，
    故有告證五之聲明書，而該同一期間乙○○將其所有之135
    號出租（附表編號一）亦有相同之申報（見告證三聲明書）
    ，此一申報僅具有告知之效力，並不因此而使原貸款金額或
    利息約定有所變更，與是否圖「超額借款後又無法清償時所
    偽造出具」並無關聯，實無「偽造」之動機，又核與附表編
    號五之租約，其係於87年4月16日始由被告於拍賣抵押物時
    提出，以造成拍賣抵押物無法點交之事實，降低拍賣價格之
    效力，其更有「偽造」之理由。況該二紙租賃契約上巨聖公
    司及被告之印章，完全相同，有卷附投影片可稽（原審卷一
    第167頁），被告雖稱其二枚印章於85年7月間交由乙○○，
    後於同年9、10月間遺失，並提出其於86年1月18日報遺失之
    公司變更登記事項卡為證，惟查，被告及巨聖公司之印章固
    可認係，在上開時間遺失，但附表編號二、五，二紙租約訂
    約日均在此之前，故尚無法以此證明85年9月1日所簽之附表
    編號二之租約，有他人盜用被告及巨聖公司印章之事實。若
    暫不論附表編號五之租約，即135號、137號房地於設定抵押
    後，李金環所有之137號已經空出，其租與其媳被告經營餐
    飲業亦屬當然，故在辦理抵押權設定後，黃琮耿便委請禾亞
    圖設計公司於同年7月17日起於前址137號進行裝潢，並於同
    年9月1日簽訂附表編號二之租賃契約亦非悖於常理。被告所
    辯：「再由台北市國稅局85年綜合所得稅核定通知書可知乙○○就涉案房屋之租賃所得為每月十萬元，此與上開租賃契
    約（附表編號五）之租金相符而與告證五之租約嚴重不符」
    等情，經查，原審向財政部台北市國稅局信義稽徵所調閱丙○○、李金環之財產總歸戶資料（原審卷二第289至297頁）
    ，於86、87年丙○○均無從巨聖公司租賃所得，而李金環
    於86年有自巨聖公司租賃所得一百十萬元，87年則無從巨聖
    公司之租賃所得，故被告以乙○○（按附表編號五之租約並
    無乙○○簽名，實際簽約人為丙○○、李金環、甲○○）之
    所得論該紙租約合理而真實，已有誤會，核上開所得資料，
    顯無法以此一所得稅資料證明租約之真偽。被告所指附表編
    號二之租約為「偽造」顯不可採，反足認其所提出之附表編
    號五之租約為虛偽不實者。
(七)、被告雖辯稱：「告證五之聲明書應係乙○○勾結華信銀行超
    額借款後又無法清償時所偽造出具者，再由台北市國稅局85
    年綜合所得稅核定通知書可知乙○○就涉案房屋之租賃所得
    為每月十萬元，此與上開租賃契約（附表編號五）之租金相
    符而與告證五之租約嚴重不符」等語，然台北市○○○路○
    段135號房屋係案外人乙○○所有，於85年8月2日由乙○○
    與壽司霸企業有限公司（下稱壽司霸公司，負責人陳津秋）
    總經理孫榮謙簽訂租賃契約，約明租期自85年8月10日起至
    90年8 月9日止，租金每月新台幣（下同）二十萬元，此經
    證人孫榮謙證述：「陳津秋是我們公司董事長，我沒有問過
    其上的簽名是否我們董事長所為。」、「董事長的印章有很
    多顆，我沒有每顆都看過，印章是否真正，我必須請公司會
    計小姐核對」等語（上訴卷第192、194頁），並有房（店）
    屋租賃契約書可稽（偵查卷第23、24頁；即附表編號一）。
    如證人孫榮謙所證壽司霸公司承租上開房屋屬實，則微論孫
    榮謙另證稱偵查卷第21頁致華信商業銀行之聲明書，其上所
    蓋之壽司霸公司及陳津秋印文、簽名，非伊公司及董事長之
    印章及簽名等語（上訴卷第191頁），是否屬實，自仍無礙
    乙○○有於85年8月10日出租上開房屋與壽司霸公司占有使
    用事實之認定。
(八)、被告雖辯稱巨聖公司及負責人印章於86年1月13日遺失一事
    ，然告訴人人提出被告所經營之公司與宏碁電腦公司職工福
    利委員會於86年6月19日簽立之合約書，被告係蓋用所謂遺
    失之印章，足見被告辯解不實。至於證人趙修建於本院前審
    90年3月7日雖證稱巨聖公司之公司及負責人之印章，確曾由
    黃琛耿交予乙○○保管等情，惟查，證人趙修建於該日作證
    時亦同時證稱：「我大約在85年至86年間在乙○○的公司任
    職」等語，而證人趙修建卻未卜先知證稱其於任職前之84年
    間有聽到黃琛耿有將章交給乙○○等情，顯與常情有違，此
    證人顯屬矛盾之證言，不得為被告有利認定。且被告甲○○
    於偵查亦稱：「巨聖公司由我經營，平常公司印章由我及我
    先生保管等語（偵卷第70頁、第40頁）。是如被告之夫黃琮
    耿忙碌，印章平日即由被告與其夫保管中，被告之夫亦無理
    由自保管印章之被告手中交與他人，更何況乙○○與被告、
    被告之夫交惡，是不得依據證人趙修建之證詞逕認巨聖公司
    及其負責人即被告等印章交與乙○○保管。且遍查全卷資料
    ，並無證人趙修建證稱印章嗣於86年1月間有變更等情，證
    人趙修建所證，即不足取。
(九)、再核附表編號一至五之各該租賃契約，其中編號一至四之租
    賃契約其出租人與承租人欄與其後立契約人欄上簽名之人均
    相同，而編號五之租賃契約，出租人列乙○○、李金環，乙
    方（承租人方）保證人丙○○，而租約立契約人欄欲由丙○○、李金環所簽名，並無乙○○（出租人）之簽名，若該紙
    租約為真乙○○有何原因不簽名，丙○○又是以何身分（信
    託人或承租人之保證人）在該紙租約上簽名，由上各點觀之
    ，附表編號五之租約顯然不實。
(十)、被告所稱編號五之租約，依約履行繳付部分每月租金十萬元
    之事實，雖有彰化銀行東台北分行90年7月11日彰東北字第1
    450號函及所附之支票影本、陽信商業銀行90年7月19日陽信
    總秘字第90000092689號函及所附之支票影本，帳戶歷史資
    料卡、華僑商業銀行忠孝分行90年7月12日90僑忠字第062號
    函及所附之支票影本等可考。然上開支票僅十二張，是被告
    辯稱其尚有以現金支付等語，是否真實已非無疑，至於該十
    二張支票如係用於支付租金之用，何以提示人分別為李金環
    （被告之婆婆即出租人）、丙○○（被告之公公）、與出租
    人有合會關係之謝李梅子（李金環之姐妹）及謝李梅子之女
    謝慧嬿等人，且前開十二紙支票，其支票上之日期分別為87
    年9月29日、87年11月3日、87年10月27日、87年10月29日、
    87年10月4日、87年10月2日（以上為彰化銀行東台北分行部
    分）、86年8月15日、86年9月5日、86年10月15日（以上為
    陽信商業銀行部分）、86年4月15日、86年5月15日、86年6
    月15日（以上為華僑商業銀行忠孝分行部分），前開支票上
    之日期距離被告所稱之租約起始日期85年7月1日將近一年，
    是該等支票能否證明租約並非虛偽，即有所疑，況如上開支
    票係用以支付租金，何以被告於87年10月27日、87年10月29
    日、87年10月4日、87年10月2日均支付租金，即一個月支付
    四次租金；且提示人除了李金環外，尚有丙○○、謝李梅子
    、謝慧嬿等人，且觀諸提示人丙○○、謝李梅子、謝慧嬿之
    支票背面，除了丙○○、謝李梅子、謝慧嬿之姓名外，別無
    李金環之簽章，是該等支票顯非被告支付李金環之租金，再
    被告於90年6月14日及90年7月10日分別聲請調查支票支付租
    金及支票提示情形，可知被告支付租金事實等（上訴卷第98
    頁至第102頁、第113頁至第118頁），惟華僑商業銀行忠孝
    分行嗣後回覆稱有三張提示付款，另外六張支票業經作廢等
    情事，亦有該行90年7月12日（90）僑忠字第062號函在卷可
    憑（上訴卷第130頁至第134頁），即被告所稱支票支付租金
    情形並不實在。
(十一)、而巨聖公司雖於85年至87年向稅捐稽徵機關所提出申報租金
    支出項目，有該公司85年度至87年度之營利事業所得稅結算
    申報書影本在卷可憑，然詳細核對卷附之巨聖公司85年5月1
    日至85年12月31日之年度營利所得申報（本院前審卷第70頁
    ），係設於台北市○○○路○段137號一樓，該年度八個月
    之營業總收入申報為0000000元，薪資支出申報為0000000元
    ，租金申報為612000元，平均每月76500元。巨聖公司86年1
    月1日至86年12月31日之年度營利所得申報（本院前審卷第
    72頁），係設於台北市○○○路○段137號一樓，該年度十
    二個月之營業總收入申報為00000000元，薪資支出申報為
    0000000元，租金申報為0000000元，平均每月108333.33元
    。巨聖公司87年1月1日至87年12月31日之年度營利所得申報
    （本院前審卷第83頁），係設於台北市○○○路○段135號
    ，該年度十二個月之營業總收入申報為00000000元，薪資支
    出申報為0000000元，租金申報為300000元，平均每月25000
    元。以上之申報資料上之負責人、主辦會計、經理人均蓋用
    被告甲○○之印章。足證，被告甲○○對於巨聖公司之前述
    經營與申報各項內容（包括租金之支付等）均應明知，然經
    核對結果，巨聖公司自85年5月1日至86年12月31日，係租用
    台北市○○○路○段【137號】」一樓，85年平均每月租金
    76500元，86年平均每月租金108333. 33元。87年1月1日至
    87年12月31日，係租用台北市○○○路○段【135號】，87
    年平均每月租金25000元。以上之租金金額資料，與被告辯
    解之金額每月十萬元顯然不相同，足證該租約係虛偽。
(十二)、綜上，本件事證明確，被告與歷次辯護意旨所辯，難以採信
    其犯行堪以認定，應依法論科。
二、論罪科刑部分：
(一)、被告行為後，刑法於94年2月2日修正公布，並於95年7月1日
    起施行，其中第56條關於連續犯之規定已刪除，並修正第2
    條、第28條等規定。按行為後法律有變更者，適用行為時之
    法律，但行為後之法律有利於行為人者，適用最有利於行為
    人之法律，修正後刑法第2條第1項定有明文。此條規定係規
    範行為後法律變更所生新舊法律比較適用之準據法，本身尚
    無新舊法比較之問題，於新法施行後，應一律適用新法第2
    條第1項之規定，為「從舊從輕」之比較，先予敘明。再按
    本次法律變更，比較時應就罪刑有關之共犯、未遂犯、想像
    競合犯、牽連犯、連續犯、結合犯，以及累犯加重、自首減
    輕暨其他法定加減原因（如身分加減）與加減例等一切情形
    ，綜其全部罪刑之結果而為比較（最高法院95年5月23日95
    年度第8次刑庭會議決議參照）。經查：
１、被告行為時，刑法分則編有關罰金刑之貨幣單位係銀元；且
    依刑法分則編應處罰金者，應適用罰金罰鍰提高標準條例第
    1條、第4條之規定，亦即應按各該具體條文制定或修正之先
    後，定其罰金提高之倍數。惟被告行為後，刑法施行法增訂
    第1之1條，於95年6月14日經總統公布，並自同年7月1日起
    施行；該條規定：「中華民國94年1月7日刑法修正施行後，
    刑法分則編所定罰金之貨幣單位為新臺幣。94年1月7日刑法
    修正時，刑法分則編未修正之條文定有罰金者，自94年1月7
    日刑法修正施行後，就其所定數額提高為三十倍。但72年6
    月26日至94年1月7日新增或修正之條文，就其所定數額提高
    為三倍」。亦即自95年7月1日起，刑法分則編所定罰金之貨
    幣單位，由原來之銀元改為新臺幣；且94年1月7日刑法修正
    時，刑法分則編未修正之條文定有罰金者，自95年7月1日起
    ，有關罰金之數額提高為三十倍。本案被告係犯刑法第214
    條之罪，該罪有罰金刑之處罰，且自24年7月1日公布施行後
    ，即未再修正，是依增訂刑法施行法第1之1條之規定，其罰
    金以新台幣為單位，數額應提高三十倍，相較於修正前之罰
    金以銀元為單位，且適用罰金罰鍰為提高標準條例之結果應
    提高十倍者換算，對被告而言，並無有利與否之情形（新臺
    幣與銀元之比例為一比三，換算結果，亦為三十倍）。刑法
    第214條之罪，法定刑得科五百元以下之罰金，依被告行為
    時之修正前刑法第33條第5款規定：「主刑之種類如左：五
    、罰金：一元以上」，換算新臺幣後，為新臺幣三元以上。
    惟被告行為後修正後刑法第33條第5款規定：「主刑之種類
    如下：五、罰金：新臺幣一千元以上，以百元計算之。」，
    經比較修正前後關於科處罰金刑之最低刑度規定，自應以被
    告行為時之修正前刑法較有利於被告。
２、被告行為後，刑法第41條業已修正，並於90年1月10日經總
    統公布，於90年1月12日生效，茲比較新舊法文修正之結果
    ，其中原舊法第41條「犯最重本刑為三年以下有期徒刑以下
    刑之罪，而受六月以下有期徒刑或拘役之宣告，因身體、教
    育、職業或家庭之關係，執行顯有困難，得以一元以上三元
    以下折算一日，易科罰金」之規定，已經修正之新法擴大得
    易科罰金之範圍，凡「所犯最重本刑為五年以下有期徒刑之
    罪」，符合前開與舊法相同之其他要件下，即得易科罰金，
    是依刑法第2條第1項前段之規定，應適用裁判時之新修正刑
    法第41條第1項之規定。又刑法第41條第1項前段規定：「犯
    最重本刑為五年以下有期徒刑以下之刑之罪，而受六個月以
    下有期徒刑或拘役之宣告，因身體、教育、職業、家庭之關
    係或其他正當事由，執行顯有困難者，得以一元以上三元以
    下折算一日，易科罰金」，而被告行為時之易科罰金折算標
    準，修正前罰金罰鍰提高標準條例第2條前段（現已刪除）
    規定，就其原定數額提高為一百倍折算一日，則本件被告行
    為時之易科罰金折算標準，應以銀元三百元折算一日，經折
    算為新臺幣後，應以新臺幣九百元折算為一日。惟95年7月1
    日修正公布施行之刑法第41條第1項前段則規定：「犯最重
    本刑為五年以下有期徒刑以下之刑之罪，而受六個月以下有
    期徒刑或拘役之宣告者，得以新臺幣一千元、二千元或三千
    元折算一日，易科罰金」，茲比較修正前後之易科罰金折算
    標準，以95年7月1日修正公布施行前之規定，較有利於被告
    ，則應依刑法第2條第1項前段，適用修正前刑法第41條第1
    項前段規定，定其折算標準。
３、刑法第28條關於共犯之規定，由原條文：「二人以上共同實
    施犯罪之行為者，皆為正犯」，修正為：「二人以上共同實
    行犯罪之行為者，皆為正犯」，揆諸本條之修正理由係為釐
    清陰謀共同正犯、預備共同正犯、共謀共同正犯是否合乎本
    條規定之正犯要件，而本案被告與綽號「輝哥」及陳姓男子
    共同詐欺之犯行，既屬實行犯罪行為之正犯，則適用舊法第
    28條規定論擬，對被告並無不利。
４、又刑法第56條連續犯規定業經刪除，於新法施行後，被告之
    數犯罪行為，應予分論併罰。此條刪除雖非犯罪構成要件之
    變更，然顯已影響行為人刑罰之法律效果，自屬法律有變更
    ，依新法第2條第1項規定，比較新、舊法結果，仍應適用較
    有利於被告之舊法論以連續犯。
５、綜上法律修正前、後之比較，揆諸前揭說明及修正後刑法第
    2條第1項之「從舊從輕」原則，適用修正前之相關刑罰法律
    ，對被告較為有利，自應適用修正前刑法相關規定及罰金罰
    鍰提高標準條例第1條前段。
(二)、「刑法第214條所謂使公務員登載不實事項於公文書罪，須
    一經他人之聲明或申報，公務員即有登載之義務，並依其所
    為之聲明或申報予以登載，而屬不實之事項者，始足構成，
    若其所為聲明或申報，公務員尚須為實質之審查，以判斷其
    真實與否，始得為一定之記載者，即非本罪所稱之使公務員
    登載不實（73年台上字第1710號）」，「執票人就本票聲請
    法院裁定強制執行事件，屬非訟事件，法官僅據執票人之聲
    請為形式上審查無訛，即將本票內容登載於裁定書上准予強
    制執行，無須為實質上審查，以判斷本票內容之真偽，故以
    偽造之本票聲請法院裁定准予強制執行，如足生損害於公眾
    或他人，自尚牽連犯刑法第214條之使公務員登載不實罪（
    85年度台上字第3936號）」，按民事執行程序屬於非訟程序
    ，執行人員（含書記官、法官）對於當事人、關係人等所為
    之陳述或陳報事項，僅能為形式上之審查，並無實質調查之
    責任義務，債務人所為主張租約之真偽，執行人員除依其陳
    報事項轉載於拍賣公告外，如債權人有異議，執行法院仍應
    仍認該契約之存在，靜待訴訟結果，於此之前，拍賣標的物
    因有不能點交之情形存在，應買意願不足，應買價格亦將低
    落，故為此租約之謊報，於債權人之權益及執行法院就民事
    執行程序之進行，自有重大之干擾，而足以生損害於該債權
    人及公眾（相同見解之確定判決，見92年度台非字第332號
    判決），被告甲○○將不實之租賃契約於臺灣臺北地方法院
    民事執行處查封時，及拍賣抵押物期間向公務員執行書記官
    陳報，至使書記官記載於所掌理之查封筆錄、拍賣公告中，
    足生損害於查封及拍賣公告之正確性，及債權人之利益，核
    被告所為係犯刑法第214條使公務員登載不實罪，被告與其
    前夫黃琮耿、丙○○、李金環等人間有犯意聯絡及行為分擔
    ，為共同正犯，被告先後二次犯行，時間緊接，方法相同，
    觸犯構成要件相同之罪名，顯係基於概括犯意為之，為連續
    犯，依刑法第56條之規定，以一罪論並加重其刑。被告於查
    封筆錄上所為虛偽陳述之事實雖未據檢察官起訴，惟此一部
    分與前開向臺灣臺北地方法院民事執行處聲報虛偽租賃契約
    之犯行，有裁判上一罪之連續犯關係，應為起訴效力之所及
    ，基於審判不可分原則自得一併予以審理。另檢察官於起訴
    書雖未引用刑法第214 條使公務員登載不實罪之法條，惟起
    訴事實已經明確記載被告使公務員登載不實之犯罪事實，該
    罪業經起訴自應加以審理。至於檢察官起訴書僅記載臺北市
    市○○○路4段135號1樓，然137號1樓部分之房地與135號1
    樓同為本件同租約上之房地，依據刑事訴訟法第267條規定
    ，應為起訴效力所及，應併予以審理。
(三)、原審予以論罪科刑固非無見，惟查：(一)、檢察官起訴書僅記
    載臺北市市○○○路○段135號1樓，然137號1樓部分之房地
    與135號1樓同為本件同租約上之房地，應為起訴效力所及，
    應併予以審理，是為起訴事實之擴張，而原審判決所記載之
    起訴書誤記載。(二)、查被告行為後，刑法業於94年2月2日修
    正公布，並於95年7月1日起施行，其中第56條關於連續犯之
    規定已刪除，並修正第2條、第28條等規定。原審未及比較
    適用。以上原判決疏未詳查，容有未洽，是被告上訴意旨否
    認犯罪指摘原判決不當，雖無理由，惟原判決既有可議，自
    應將原判決予以撤銷改判。爰審酌被告為阻礙華信銀行拍賣
    抵押物，而聲報虛偽不實租約，所為已經嚴重影響債權人之
    利益，造成拍賣之遲滯，犯罪動機、目的、手段惡劣，犯罪
    後並無悔意等一切情狀，量處有期徒刑陸月並諭知如易科罰
    金，以銀元佰元即新台幣玖佰元折算壹日。
三、不另為無罪諭知部分：
(一)、公訴意旨另以甲○○於華信銀行以86年度拍字第2589號案件
    聲請臺灣臺北地方法院對債務人乙○○、李金環（起訴書誤
    載為乙○○）所提供前開房地拍賣執行案件中，於臺灣臺北
    地方法院86年12月19日裁定准許執行後，將受強制執行之際
    之87年4月16日（檢察官起訴書誤載為2月24日）持偽造之巨
    聖公司與丙○○、李金環（起訴書誤載為乙○○）書立就台
    北市○○○路○段137號1樓及135號部分（起訴書誤載為135
    號部分）自85年7月1日起至100年6月31日止之租約書向本院
    陳報租賃契約存在等事實，因認被告涉犯刑法第216條、第
    210條之行使偽造私文書罪嫌云云。
(二)、按犯罪事實應依證據認定之，無證據不得認定犯罪事實；又
    不能證明被告犯罪者，應諭知無罪之判決，刑事訴訟法第15
    4條第2項、第301條第1項分別定有明文。而事實之認定，應
    憑證據，如未能發現相當證據，或證據不足以證明，自不能
    以推測或擬制之方法，以為裁判基礎。認定犯罪事實，所憑
    之證據，雖不以直接證據為限，間接證據亦包括在內，然無
    論直接或間接證據，其為訴訟上之證明，須於通常一般之人
    均不致於有所懷疑，而得確信其為真實之程度者，始得據之
    為有罪之認定，倘其證明尚未達到此一程度，而有合理性懷
    疑之存在時，即無從為有罪之認定，最高法院40年臺上字第
    86號、76年臺上字第4986號判例可資參照。
(三)、按「以自己名義作成之文書，雖為不實之登載，無論是否足
    生損害於他人，刑法上既無處罰明文，自無論罪之餘地（20
    年非字第76號判例）」，「刑法上之偽造文書罪，本有有形
    偽造（形式偽造）與無形偽造（實質偽造）之分，前者指無
    製作權人冒用他人名義而作成文書，後者則指文書之內容虛
    偽，惟名義人與製作人一致，除刑法第213條、第215條外，
    以處罰無形偽造為限（87年度台非字第351號）」，「刑法
    第210條之偽造私文書罪，以無制作權人而捏造他人名義制
    作該文書為構成要件之一，學理上稱為有形偽造，倘行為人
    係以自己名義制作之文書，或基於他人之授權、委託，以該
    他人名義制作之文書，既非無制作權，自均不能成立該罪（
    84年度台上字第1996號判決）」，「刑法第211條偽造公文
    書罪，係以無製作權之人，捏造公務員職務上製作之文書為
    其要件，係處罰有形之偽造，乃製作文書者虛捏或冒用他人
    名義為虛偽之公文書，且有害於公共信用及社會交往之安全
    者，始有成立該罪之可能，即刑法第210條至第212條之所謂
    偽造文書，必須文書之名義人非屬真正，同時其內容亦復欠
    真實，方為相當，此觀同法第213條、第215條就自己名義製
    作之文書而屬於無形之偽造特設處罰之規定，即足反證各該
    條規定以外之無形偽造，概在不罰之列，要無庸疑（91 年
    度台上字第7541號）」。
(四)、查被告所提出上紙附表編號五之租約，向臺灣臺北地方法院
    院聲報租賃契約存在，該紙租約，係以巨聖公司及被告名義
    所簽立，被告為有製作權人，以其自已名義所簽立之租賃契
    約，縱使該紙租賃契約內容並非真實已如上述，惟刑法第21
    0條之偽造文書罪係處罰有形偽造，並不處罰「無形偽造」
    ，即該條犯罪處罰之對象係無製作權人之虛偽製作，不含有
    製作權人所製作內容不實之文書（前述20年非字第76號等判
    例參照），被告此部分行為即與刑法210條偽造私文書罪之
    構成要件有所不合，復查無其他積極之證據足認被告有偽造
    文書犯行，原應為無罪之諭知，惟因被告此部分行為與前開
    有罪部分有裁判上一罪之牽連犯關係，故不另為無罪之諭知
    ，附此敘明。
四、上訴人即被告甲○○經合法傳喚（送達被告之住所地台北市
    信義區○○街477之12號，由同住所之李金環簽收，卷附戶
    籍登記資料與送達回證）無正當之理由不到庭，且亦未在監
    執行，有送達證書與95年12月14日在監在押查詢表在卷可稽
    ，爰不待其陳述，逕行判決，併此敘明。
據上論斷，應依刑事訴訟法第371條、第369條第1項前段、第364
條第299條第1項前段，刑法第28條（修正前）、第56條（修正前
）、第214條，第41條第1項前段（修正前）、罰金罰鍰提高標準
條例第1條前段、第2條（修正前），現行法規所定貨幣單位折算
新台幣條例第2條，判決如主文。
本案經檢察官劉文水到庭執行職務。
中    華    民    國    95    年    12    月    19    日
                  刑事第十二庭  審判長法  官  蔡永昌
                                      法  官  陳榮和
                                      法  官  施俊堯
以上正本證明與原本無異。
被告不得上訴。
檢察官如不服本判決，應於收受送達後十日內向本院提出上訴書
狀，其未敘述上訴之理由者並得於提起上訴後十日內向本院補提
理由書（均須按他造當事人之人數附繕本）。
                                       書記官   陳彥蕖
中    華    民    國    95    年    12    月    19    日
附表：敘述方式：編號、出租不動產範圍及所有權人、出租期間
      、簽約當事人、訂約時間及租金、備考。
編號一：台北市○○○路○段135號1樓（廣告招牌使用範圍含外
        側2樓以下外牆全部）及137號之辦公室一間，135號所
        有權人；乙○○、137號為：李金環；85.8.10至90.8.9
        ；乙○○，壽司霸公司（陳津秋）；一、85.8.2，二、
        租金：每月二十萬元，三、押租金：一百萬元；一、契
        約見偵卷第22頁，二、本件契約訂定後乙○○向華信銀
        行提出聲明書詳偵卷第21頁（85.12.07），三、本約87
        年2月9日終止（偵卷第26頁）。
編號二：台北市○○○路○段137號1樓，所有權人：李金環；85.
        9.1至86.8.31；李金環，巨聖公司（甲○○）；一、85
        .9.1，二、租金：每月二十五萬元，三、押租金：一百
        五十萬元；一、第36頁，被告陳明本紙為偽造，二、本
        件契約訂定後李金環向華信銀行提出聲明書詳同上偵卷
        第32頁（85.12.07）。
編號三：台北市○○○路○段135號1樓（廣告招牌使用範圍含外
        側2樓以下外牆全部）及137號之辦公室一間，所有權人
        、乙○○、李金環；86.2.10至87.2.9；乙○○，壽司
        霸公司（陳津秋）；一、86.1.18，二、租金：十八萬
        元，三、押租金；一百萬元；一、原審卷被證十一，二
        、告證四偵卷第26頁，乙○○之存證信函，謂：「87.
        2. 11其至該店，已有多名工人入內進行施工，並貼有
        『艾倫私房菜於26日擴大營業』等語之海報」，三、乙○○謂自此契約到期後即未再與他人訂立任何契約。
編號四：台北市○○○路○段135號1樓，所有權人：乙○○；87.
        2.10至90.2.9；丙○○、巨聖公司（甲○○）；一、87
        .2.1 0，二、租金：十五萬元，三、押租金：一百萬元
        ；一、見臺灣臺北地方法院卷一第117頁，二、係丙○○以信託人名義所簽立之第一份租賃契約，三、乙○○
        與丙○○於87年3月16日簽立承認書兼同意書，由乙○○承認本約之出租房地係由丙○○登記於其名下。
編號五：台北市○○○路○段137號1樓及部分135號，使用範圍不
        按權狀圖依現況實際分割（見附圖），所有權人；李金
        環，所有權人：乙○○；85.7.1至100.6.30；李金環，
        丙○○，巨聖公司（甲○○）；一、85.6.30，二、每
        月十萬元、三，押租金：一百萬元；一、本件契約書出
        租人寫為李金環、乙○○，承租人之保證人列名丙○○
        ，惟簽約人為李金環、丙○○，二、本件被告於87年4
        月16日向臺灣臺北地方法院民事執行處提出，復於88年
        2月24日再次陳報。
附註：
一、85.6.18：華信銀行鑑價日。
二、85.7.13：乙○○、李金環立無出租切結書日。
三、85.7.16：華信銀行設定抵押權日。
四、86.1.18：乙○○最後出租135號日。
五、87.2.23：乙○○發存證信函給華信銀行日。
六、87.3.16：乙○○同意其父丙○○135號房地係其父信託登記
              於其名下日。
附錄：本案論罪科刑法條全文
刑法第二百十四條
明知為不實之事項，而使公務員登載於職務上所掌之公文書，足
以生損害於公眾或他人者，處三年以下有期徒刑、拘役或五百元
以下罰金。


司法院資訊處製作；財團法人民間司法改革基金會備份。
